【裁判字號】    94,訴,606
【裁判日期】    950105
【裁判案由】    給付租金等
【裁判全文】
臺灣板橋地方法院民事判決               94年度訴字第606號
原      告  丙○○禁治產人）.
法定代理人  甲○○
訴訟代理人  陳鄭權律師
複 代理 人  丁俊和律師
被      告  中國信託商業銀行股份有限公司
法定代理人  丁○○
訴訟代理人  賴盛星律師
複 代理 人  程才芳律師
被      告  乙○○
訴訟代理人  羅紀雄律師
上列當事人間請求給付租金等事件，經本院於民國94年12月19日
言詞辯論終結，判決如下：
    主      文
原告之訴及假執行聲請均駁回。
訴訟費用由原告負擔。
    事實及理由
一、原告主張：原告為台北縣新莊市○○路○ 段57號1 樓房屋（
    下稱系爭房屋）所有權人，並於民國（下同）91年4 月1 日
    將上開房屋出租予萬通商業銀行股份有限公司（下稱萬通銀
    行，按該銀行於92年12月1 日因與被告中國信託商業銀行合
    併而消減，由合併後存續之被告中國信託商業銀行概括承受
    其權利義務），租期5 年，自91年5 月1 日起至96年4 月30
    日止，租金每月新台幣（下同）26萬元，被告中國信託商業
    銀行依約支付租金至93年5 月份止，惟自93年6 月份起，被
    告藉口系爭房屋之所有權人已由原告變更為被告乙○○，拒
    絕支付租金，並自93年6 月份起將租金給付予被告乙○○。
    依民法租賃及雙方之租賃契約約定，被告中國信託商業銀行
    每月15日有支付租金之義務，且出租人並非一定係所有權人
    ，縱使所有權人變更，但原告出租人之身分並未喪失，何況
    原告之所有權係因訴外人張文添、蕭文誠代書與被告乙○○
    以偽造文書及詐術方式取得，渠等罪行業由台灣板橋地方法
    院檢察署偵辦中，其中張文添部分並以93年度偵字第12590
    號案件起訴，原告與被告中國信託商業銀行間之租賃關係自
    不因原告之所有權被非法移轉而當然終止。退步言之，縱認
    系爭房屋之贈與移轉合法，但原告從未將租約之權義轉讓予
    被告乙○○，被告中國信託商業銀行片面以所有權已經轉移
    ，而擅斷租約之權利義務亦已移轉，顯然於法無據，原告依
    原有雙方簽訂之有效、合法且尚未終止之契約提起先位之訴
    ，請求被告中國信託商業銀行給付自93年6 月起至94年2 月
    止共9 個月之租金23 4萬元，及自94年3 月15日起至96年4
    月15日止，按月給付原告26萬元租金。但如被告中國信託商
    業銀行抗辯將租金給付予被告張哲鋼為有理由，則原告依侵
    權行為及不當得利之法律關係提起備位之訴，請求被告乙○
    ○給付，並請鈞院擇一為有對原告有利之判決等語。並為先
    位訴之聲明：(一)被告中國信託商業銀行應給付原告234 萬元
    及自起訴狀繕本送達翌日起至清償日止，按年息5%計算之利
    息。(二)被告應自94年3 月15日起至96年4 月15日止，按月給
    付原告26萬元。(三)原告願供擔保，請准宣告假執行。備位訴
    之聲明：(一)被告乙○○應給付原告234 萬元及自起訴狀繕本
    送達翌日起至清償日止，按年息5%計算之利息。(二)被告應自
    94年3 月15日起至96年4 月15日止，按月給付原告26萬元。
    (三)原告願供擔保，請准宣告假執行。
二、被告則分別以下列陳詞置辯，並均聲明：原告之訴及假執行
    聲請均駁回。如受不利判決，請准供擔保免予假執行。
    (一)被告中國信託商業銀行部分：
      1.按出租人於租賃物交付後，承租人占有中，縱將其所有
        權讓與第三人，其租賃契約，對於受讓人仍繼續存在。
        前項規定，於未經公證之不動產租賃契約，其期限逾五
        年或未定期限者，不適用之。民法第425 條定有明文。
        查系爭房屋之租賃期間為5 年，依上開規定，被告自得
        主張該租賃契約對受讓人乙○○繼續存在，是被告於受
        系爭房屋所有權已移轉之通知後，將租金給付予系爭房
        屋之受讓人乙○○，自屬合法，並生清償之效果。
      2.次按，租賃契約存續中，出租人將租賃物之所有權讓與
        第三人者，其租賃契約，僅對於受讓人繼續存在而已，
        承租人對於原出租人，自無租賃關係可言，最高法院50
        年台上字第2203號判決意旨可資參照。又「出租人於租
        賃物交付後，將其所有權讓與第三人時，其租賃契約既
        對於受讓人繼續存在，則在承租人與受讓人間，自無須
        另立租賃契約，於受讓之時當然發生租賃關係」、「出
        租人於租賃物交付後，將其所有權讓與第三人時，依民
        法第425 條之規定，其租賃契約既對於受讓人繼續存在
        ，受讓人即當然繼承出租人行使或負擔由租賃契約所生
        之權利義務，原出租人不得更行終止租約，請求承租人
        返還租賃物。」最高法院亦著有23年上字第3092號、26
        年上字第365 號判例可參。是出租人於租賃物交付後，
        將其所有權讓與第三人時，該租賃契約即對受讓人繼續
        存在，亦即受讓人當然與承租人發生租賃關係，且承租
        人對原出租人即無租賃關係可言。
      3.本件被告所承租之系爭房屋所有權於92年3 月31日即已
        移轉登記予乙○○，有建物登記謄本可稽，參諸前揭最
        高法院判例及判決意旨，被告與系爭房屋之受讓人乙○
        ○，於系爭房屋所有權移轉當時即已發生租賃關係，且
        被告與原出租人即原告間已無租賃關係存在，原告依租
        賃關係請求被告給付93年6 月起至94年2 月止共9 個月
        租金234 萬元及自94年3 月15日起至96年4 月15日止，
        按月給付租金26 萬 元，自屬無據。又原告雖主張系爭
        房屋所有權係張文添、乙○○、蕭文誠代書以偽造文書
        及詐術方式取得，但建物登記簿上既記載系爭房屋之所
        有權人為乙○○，依土地法第43條規定，該登記自有絕
        對之效力，原告自不得主張其仍為系爭房屋所有權人，
        亦不得對善意信賴所有權移轉登記之被告再請求已依約
        給付予受讓人乙○○之租金。
    (二)被告乙○○部分：
      1.系爭房屋係兩造於92年3 月31日訂立贈與所有權移轉契
        約書，由原告所贈與，有關訂約及移轉手續係由代書蕭
        文誠辦理，事實上有關同一大樓合建完成後，原告分得
        之18戶房屋及基地，其後分別登記予各子之所有手續均
        在同一時間委由蕭文誠代書辦理，其中有92年4 月25日
        訂立，由原告將分得房屋之基地持分移轉登記予張中添
        、張正添、張清添所有之買賣契約書亦係由蕭文誠代書
        辦理，倘謂原告於92年3 月31日與被告訂立贈與契約書
        時已喪失意識能力，則其後20餘日即92年4 月25日訂立
        之前開買賣契約書時，原告豈非更無意識能力？然張清
        添等人因該買賣契約所取得之土地持分所有權並無任何
        主張無效，原告亦從未主張無效，足見原告簽訂該等買
        賣契約書時具有意識能力，並未失智，而在此之前20餘
        日即92年3 月31日與被告簽訂之贈與契約時不可能無意
        思能力。
      2.原告長女張禮、長子張清添曾因系爭房屋之贈與契約對
        被告及蕭文誠代書提出偽造文書告訴，該案經台灣板橋
        地方法院檢察署檢察官以92年度偵字第12590 號為不起
        訴處分後，告訴人聲請再議，經發回續查後仍以93年度
        偵續字第441 號予以不起訴處分，該案偵查中經傳訊里
        長吳東杉到場結證：92年7 月前丙○○還很清醒等語，
        足見系爭房屋所有權並非被告以偽造文書及詐術方式取
        得。
      3.原告將系爭房屋贈與被告並辦理所有權移轉登記，係在
        原告意識清醒、自由意志下所為，當然發生法律上之效
        力，張文添雖經檢察官以乘機詐欺罪嫌起訴，但迄未審
        理，被告乙○○及代書蕭文誠則被檢察官認定均無偽造
        文書或詐欺之罪嫌而獲不起訴處分，在原告訴請確認上
        開贈與關係不存在並塗銷所有權移轉登記獲得勝訴判決
        確定前，自不得任意主張上開贈與及移轉登記係屬不法
        侵害原告之權利。
      4.被告乙○○充受原告贈與系爭房屋並辦妥所有權移轉登
        記，過程完全合法有效，當然有效取得系爭房屋之所有
        權，依民法第425 條規定，被告乙○○依法承受原告之
        出租人地位而與中國信託商業銀行成立租賃關係，被告
        乙○○依據租賃關係取收租金，自屬具有法律上之原因
        ，而非不當得利。
三、兩造不爭執之事實：
    (一)系爭房屋於92年4 月16日前登記為原告所有，92年4 月16
      日以贈與為原因登記為被告乙○○所有。
    (二)原告與萬通銀行於91年4 月11日訂立租賃契約，由原告將
      系爭房屋出租予萬通商業銀行，租期5 年，自91年5 月1
      日起至96年4 月30日止，租金每月26萬元。嗣因萬通銀行
      與被告中國信託商業合併而消滅，由被告中國信託商業銀
      行承受上開權利義務，及至93年5 月21日止，被告中國信
      託商業銀行均將每月租金於扣取26,000元租賃所得稅後，
      餘款234,000 元匯入原告所有帳戶。
    (三)被告中國信託商業銀行自93年6 月1 日起將租金給付予被
      告乙○○。
    (四)原告於93年5 月25日經本院以93年度禁字第20號裁定宣告
      為禁治產人，並經本院於93年5 月26日以93年度監字第10
      1 號裁定選任甲○○為原告監護人。
四、本件先位之訴兩造所爭執者為：原告於系爭房屋所有權移轉
    登記後是否仍得以出租人之地位請求被告給付租金；備位之
    訴兩造爭執者則為：被告乙○○以贈與為原因取得系爭房屋
    所有權是否侵害原告之所有權？被告乙○○向被告中國信託
    商業銀行收取系爭房屋之租金是否構成不當得利？茲審究如
    次：
    (一)先位之訴部分：
      1.按出租人於租賃物交付後，承租人占有中，縱將其所有
        權讓與第三人，其租賃契約，對於受讓人仍繼續存在。
        前項規定，於未經公證之不動產租賃契約，其期限逾五
        年或未定期限者，不適用之，民法第425 條定有明文。
        此即所有權讓與不破租賃之原則。該原則並以所有權移
        轉業已生效為其要件（最高法院92年台上字第315 號判
        決意旨參看）。又「出租人於租賃物交付後，將其所有
        權讓與第三人時，依民法第425 條之規定，其租賃契約
        既對於受讓人繼續存在，受讓人即當然繼承出租人行使
        或負擔由租賃契約所生之權利義務，原出租人不得更行
        終止租約，請求承租人返還租賃物。」最高法院亦著有
        26年上字第365 號判例可資參照。
      2.查系爭房屋於92年4 月16日以贈與為原因，自原告名下
        移轉登記為被告乙○○所有，乃兩造所不爭執之事實，
        並有系爭房屋之建物登記謄本影本在卷可稽，自堪認系
        爭房屋前開所有權移轉業已生效。而依土地法所為之登
        記，有絕對之效力，為土地法第43條所明定，故縱令原
        告主張系爭房屋所有權係遭訴外人張文添、蕭文誠及被
        告乙○○以偽造文書與詐術方式取得乙節屬實，亦不得
        以之對抗主張為善意並信賴上開所有權移轉登記之被告
        中國信託商業銀行，至為灼然。
      3.次查，原告與被告中國信託商業銀行就系爭房屋租賃所
        訂期間為5 年（91年5 月1 日起至96年4 月30日止），
        依前揭民法第425 條之規定，自有所有權讓與不破租賃
        原則之適用。本件原告就系爭房屋所有權既於租賃期間
        內之92年4 月16日移轉登記為被告乙○○所有，則依民
        法第425 條規定，該租賃契約對於受讓人即被告乙○○
        仍繼續存在，被告乙○○即當然繼承原告行使或負擔由
        租賃契約所生之權利義務，故被告中國信託商業銀行抗
        辯其於接受系爭房屋所有權已移轉之通知後，將租金給
        付予系爭房屋之受讓人乙○○，應屬合法並生清償之效
        果，即非無據，堪予採信。
      4.原告雖以出租人並非一定係所有權人，縱使所有權人變
        更，但原告出租人之身分並未喪失，亦未將租約之權義
        轉讓為由，主張其仍為出租人。惟第三人在有一定權源
        之情況下得將他人之物出租，因此出租人非必為所有權
        人，固屬無訛，然本件原告乃係以所有權人之身分將系
        爭房屋出租予被告中國信託商業銀行，則原告於系爭房
        屋所有權移轉登記為被告乙○○時既失所有權，而由受
        讓人乙○○依法當然繼受其因租賃契約所生之權利義務
        ，原告即失其出租人之身分至為明確。故原主張其於系
        爭房屋所有權移轉登記予被告乙○○後仍為出租人，難
        認有據，從而原告以出租人之地位請求被告中國信託商
        業銀行給付租金，亦屬無理。
    (二)備位之訴部分：
      1.關於「被告乙○○以贈與為原因取得系爭房屋所有權是
        否侵害原告之所有權」部分：
        係按當事人主張有利於己之事實者，就其事實有舉證之
        責，民事訴訟法第277 條前段定有明文。本件原告既主
        張被告乙○○係與張文添、蕭文誠同謀，乘原告失智以
        偽造文書方式辦理系爭房屋過戶，被告乙○○以贈與為
        原因取得系爭房屋係侵害其所有權，自應就此一事實負
        舉證之責。惟綜觀原告提出之爭點整理表內就此項爭點
        所列各項證據，即：原證一原告與萬通銀行所訂租賃契
        約書、原證二原告於中國信託商業銀行北新莊分行帳戶
        之對帳單、原證三萬通銀行92年11月5 日函文、原證七
        台灣板橋地方地方法院檢察署93年度偵字第12590 號起
        訴書（係就訴外人張文添涉嫌偽造文書罪嫌起訴）、原
        證八本院93年度禁字第20號裁定（宣告原告為禁治產人
        ）、原證九本院本院93年度監字第101 號裁定（選定甲
        ○○為原告之監護人），均不足以證明原告前開主張為
        真實。原告此部分主張既乏所據，自不足採信。
      2.關於「被告乙○○向被告中國信託商業銀行收取系爭房
        屋之租金是否構成不當得利」部分：
        原告所提證據既不足以證明被告乙○○取得系爭房屋所
        有權有何不法或無效之情事，則被告乙○○依其與原告
        訂立之贈與契約受贈系爭房屋並辦理所有權移轉登記完
        畢，依法即取得系爭房屋之所有權，在該所有權移轉登
        記未被塗銷或該贈與關係未經確認不存在前，被告乙○
        ○依民法第425 條規定承受原告之出租人地位，自93年
        6 月1 日起向承租人中國信託商業銀行收取系爭房屋租
        金自非不當得利，更非屬侵害原告權利之行為。
五、綜上所述，原告主張其仍具出租人身分，依約請求被告中國
    信託商業銀行給付234 萬元，及自94年3 月15日起至96年4
    月15日止，按月給付原告26萬元，既均自起訴狀繕本送達翌
    日起至清償日止，按年息5%計算利息之先位訴訟，暨依不當
    得利及侵權行為法律關係，請求被告乙○○給付給付234 萬
    元，及自94年3 月15日起至96年4 月15日止，按月給付原告
    2 6 萬元，既均自起訴狀繕本送達翌日起至清償日止，按年
    息5%計算利息之備位訴訟，皆無理由，均應駁回。又原告之
    訴既經駁回，假執行之聲請即失所附麗，應併駁回之。
六、訴訟費用負擔之依據：民事訴訟法第78條。
中    華    民    國    95    年    1     月    5     日
                  民事第二庭    法  官  程怡怡
以上正本係照原本作成
如不對本判決提起上訴，須於本判決送達後20日內向本院提出上
訴狀
中    華    民    國    95    年    1     月    9     日
                                書記官  楊姝晴


司法院資訊處製作；財團法人民間司法改革基金會備份。
